臺灣高等法院民事判決　　　　　　　　 99年度家上字第262號
上　訴　人　吳嘉政
被上訴人　　葉智慧
上列當事人間請求履行同居事件，上訴人對於中華民國99年9月
29日臺灣桃園地方法院99年度婚字第285號第一審判決提起上訴
，本院於中華民國99年12月28日言詞辯論終結，判決如下：
    主    文
上訴駁回。
第二審訴訟費用由上訴人負擔。
    事實與理由
一、本件上訴人起訴主張：
（一）上訴人與被上訴人相戀2年，於民國（下同）97年7月14日
      結婚，婚後育有一子吳宥廷。然被上訴人婚後一再嫌棄上
      訴人離過婚，結婚後一星期，於照片中發現上訴人與前妻
      所生之女兒吳珮瑜上台牽其新娘裙而大怒，認為上開照相
      已破壞幸福畫面而要求離婚，從此雙方婚姻生活於爭吵中
      度過。被上訴人更要求上訴人與父母斷絕關係，經上訴人
      拒絕後，被上訴人動不動就發怒，一再以言語恐嚇要離婚
      ，並於離婚協議書上簽名蓋章，威脅上訴人將吳宥廷之監
      護權、扶養權都歸她，表示要將吳宥廷改姓， 並於99年1
      月11日帶吳宥廷返回桃園縣八德市○○里○鄰○○街150巷
      56弄10號娘家居住，從此未再回來。
（二）上訴人因思念妻兒，多次前往被上訴人娘家欲帶回妻兒，
      被上訴人母親鄭美美多次以上訴人母親許秀梅掛她電話、
      被上訴人婚後生活僅吃白飯、饅頭、麵線過著流浪漢的生
      活等不實之事為藉口，不同意上訴人將妻兒帶走。上訴人
      問被上訴人為何不回家同住，被上訴人表示若上訴人母親
      向其母親道歉即可。上訴人雖覺得此要求過於離譜，但為
      維持婚姻及家庭之完整，於99年 2月28日偕同上訴人父母
      、舅舅、舅媽前往被上訴人娘家欲協調，詎被上訴人之母
      竟趁上訴人欲帶走被上訴人及兒子之際，與其大女兒葉智
      娟合力抓傷上訴人，造成上訴人左右手前臂數十道抓痕並
      壓痛致上訴人精神蒙受巨大之傷害。
（三）上訴人從未限制被上訴人不得出門或言語恐嚇被上訴人，
      雙方結婚到分居長達一年半，倘上訴人有言語恐嚇，被上
      訴人應不會繼續婚姻並生下吳宥廷，上訴人至今仍深愛著
      被上訴人，為給吳宥廷一個完整的家，不惜請託家人親屬
      出面接回妻兒。被上訴人於99年 1月11日離冢迄今，從未
      返回住處與上訴人共同生活，已違反夫妻之同居義務，被
      上訴人又無不能同居之正當理由等情，聲明求為判決被上
      訴人應與上訴人同居。
二、被上訴人則以：
（一）兩造結婚後上訴人對被上訴人之限制甚多，於被上訴人生
      產後，曾規定被上訴人半年內不能外出，以免小孩子在外
      受到驚嚇，更常要被上訴人回娘家處分與兄弟姊妹共有之
      不動產，因被上訴人不肯，故常受到上訴人之辱罵，被上
      訴人忍無可忍才回娘家居住。不料上訴人卻率其父、母、
      舅舅、舅媽等共五人於99年 2月28日赴被上訴人娘家，與
      被上訴人、被上訴人母親鄭美美及姊姊葉智娟發生衝突。
      當天被上訴人母親鄭美美及姊姊葉智娟為了保護被上訴人
      ，受到上訴人五人之傷害，於報案後回家途中，上訴人等
      五人更在半路攔堵被上訴人及家人，經警到場勸導後，始
      悻然離去，被上訴人受此威脅，已提出保護令之聲請，並
      經原法院以99年度家護字第490號准予核發在案。 該保護
      令既然命上訴人不得對被上訴人實施身體或精神上不法侵
      害之行為，亦不得直接或間接對於被上訴人為騷擾之聯絡
      行為，則兩造目前實暫時無法共同生活在一起。
（二）因被上訴人母親鄭美美及姊姊葉智娟已對上訴人等五人提
      出傷害、妨害自由、恐嚇等告訴，上訴人亦對被上訴人母
      親、姊提出傷害之告訴，雙方之婚姻關係實已出現裂痕。
      且上訴人既然敢到被上訴人娘家施暴，被上訴人如回去與
      上訴人同居，上訴人及其父母一定不會讓被上訴人好過，
      故被上訴人不敢回去與上訴人同居，而此不能履行同居之
      理由應屬正當等語，資為抗辯。
三、原審判決駁回上訴人之訴，上訴人不服提起上訴，其上訴聲
    明為：(一)原判決廢棄。(二)被上訴人應與上訴人同居。(三)第二
    審訴訟費用由被上訴人負擔。被上訴人答辯聲明為：上訴駁
    回，第二審訴訟費用由上訴人負擔。
四、上訴人主張兩造為夫妻關係，婚後育有一子吳宥廷，現婚姻
    關係仍存續中，被上訴人於99年 1月11日帶吳宥廷返回桃園
    縣八德市○○里○鄰○○街150巷56弄10號娘家居住後，即未
    再回來兩造住所與上訴人同住之事實，業據其提出其身分證
    影本為證，並有全戶戶籍資料查詢結果在卷可稽（見原審卷
    第95至97頁），且為被上訴人所不爭執，自堪信為真實。至
    於上訴人主張被上訴人無不能同居之正當理由，應履行夫妻
    之同居義務，與上訴人同居，則為被上訴人所否認，並以前
    開情詞置辯。經查：
（一）按夫妻固互負有同居之義務，但有不能同居之正當理由者
      ，不在此限，民法第1001條定有明文。所謂「不能同居之
      正當理由」，乃指夫妻有不堪同居或不宜同居之事由，或
      依其情形要求夫妻同居為不合理而言。又因夫妻來自不同
      家庭，所受教育及成長環境不同，而有不同之性格及思想
      ，因此，認定夫妻是否有不堪或不宜同居之事由，非不可
      斟酌雙方當事人之教育程度、社會地位、平日相處情形及
      其他情事，正常夫妻之和諧家庭生活能否維繫以為斷。並
      不限於夫妻之一方有經常或慣行毆打他方之情形，即其精
      神受虐待而不堪同居，或一方之行為使他方心生畏懼致不
      敢同居者，或一方未能受他方適當的尊重，致人格受嚴重
      損害，有暫時分居必要時，均不得謂無不能同居之正當理
      由（最高法院95年度台上字第676號、77年度台上字第158
      號、80年度台上字第1864號判決意旨參照）。
（二）查上訴人主張被上訴人婚後即一再嫌棄其有離婚紀錄，並
      於結婚後一星期，在照片中發現其與前妻所生之女兒吳珮
      瑜上台牽新娘裙而大怒，認該照片已破壞幸福畫面要求離
      婚，從此雙方婚姻生活於爭吵中度過等語。被上訴人則陳
      稱兩造於結婚後，上訴人對其限制甚多，更於其生產後，
      規定半年內不能外出，以免小孩子在外受到驚嚇，並常要
      被上訴人回娘家處分與兄弟姊妹共有之不動產，因其不肯
      ，而常受到上訴人之辱罵等語，足認兩造間之相處，確已
      存有很多不和諧之因素。
（三）再查被上訴人於99年 1月11日攜兩造所生之子吳宥廷返回
      娘家居住未歸，上訴人於99年2月28日下午1時許，與其家
      人前往被上訴人娘家，洽商兩造婚姻問題，未達成共識即
      貿然欲帶走被上訴人，而與被上訴人之母親鄭美美、姊姊
      葉智娟發生言語衝突及推擠拉扯，被上訴人報警後，上訴
      人仍在被上訴人娘家外流連等候，被上訴人因而向原法院
      聲請通常保護令，經原法院於99年6月4日核發99年度家護
      字第490號通常保護令， 命上訴人不得對被上訴人實施身
      體或精神上不法侵害之行為，不得直接或間接對於被上訴
      人為騷擾之聯絡行為， 有原法院99年度家護字第490號通
      常保護令在卷可稽（見原審卷第50至52頁）。
（四）上訴人既於雙方就婚姻問題未建成共識，即強行欲將被上
      訴人自其娘家帶走，而與被上訴人家人發生拉扯衝突，於
      被上訴人報警後，仍在被上訴人娘家附近徘徊，其行為確
      實足使被上訴人心生畏懼。且兩造間除被上訴人及其母親
      鄭美美告訴上訴人及其父吳再發、母許秀梅，舅父許秋豐
      、舅母單華蘭妨害自由、侵入住宅、公然侮辱部分經檢察
      官不起訴處分（見本院卷第27至30頁），及告訴上訴人及
      其父吳再發、母許秀梅傷害，經檢察官聲請簡易判決處刑
      （見本院卷第31至34頁）外，被上訴人尚對上訴人提起家
      暴訴訟，上訴人之母親亦聲請假扣押，對被上訴人提起不
      動產所有權移轉訴訟，被上訴人並已向上訴人提起離婚訴
      訟，亦經被上訴人陳明在卷（見本院卷第24、48頁背面）
      ，兩造及其家人互相間既已迭生紛爭，對簿公堂，難免累
      積許多不滿情緒，則於兩造就婚姻所衍生之紛爭解決前，
      被上訴人確有繼續遭受上訴人實施不法侵害之危險，被上
      訴人抗辯如回去與上訴人同居，恐難受有良好對待，其不
      敢回去與上訴人同居，應屬非虛。則其抗辯有不能與上訴
      人同居之正當理由，即非無據。
五、綜上所述，上訴人主張被上訴人無不能同居之正當理由，並
    無足取，被上訴人抗辯其有不能與上訴人同居之正當理由，
    尚屬可信。從而，上訴人依民法第1001條規定，請求被上訴
    人與其同居，為無理由，不應准許。原審為上訴人敗訴之判
    決，並無不合。上訴意旨指摘原判決不當，求予廢棄改判，
    為無理由，應駁回其上訴。
六、本件事證已臻明確，兩造其餘之攻擊防禦方法及所提證據，
    經審酌後認均無礙判決之結果，爰不予一一論述。
七、據上論結，本件上訴為無理由，依民事訴訟法第449條第1項
    、第78條，判決如主文。
中    華    民    國   100    年    1     月    11    日
                  民事第三庭
                        審判長法  官  林敬修
                              法  官  黃豐澤
                              法  官  張靜女
正本係照原本作成。
如不服本判決，應於收受送達後20日內向本院提出上訴書狀，其
未表明上訴理由者，應於提出上訴後20日內向本院補提理由書狀
（均須按他造當事人之人數附繕本）上訴時應提出委任律師或具
有律師資格之人之委任狀；委任有律師資格者，另應附具律師資
格證書及釋明委任人與受任人有民事訴訟法第466條之1 第1項但
書或第2項（詳附註）所定關係之釋明文書影本。 如委任律師提
起上訴者，應一併繳納上訴審裁判費。
中    華    民    國   100    年    1     月    12    日
                          書記官  蕭麗珍
附註：
民事訴訟法第466條之1（第1項、第2項）：
對於第二審判決上訴，上訴人應委任律師為訴訟代理人。但上訴
人或其他法定代理人具有律師資格者，不在此限。
上訴人之配偶、三親等內之血親、二親等內之姻親，或上訴人為
法人、中央或地方機關時，其所屬專任人員具有律師資格並經法
院認為適當者，亦得為第三審訴訟代理人。